臺灣臺北地方法院刑事判決　　　　　　　 93年度訴字第325號
公　訴　人　臺灣臺北地方法院檢察署檢察官
被　　　告　乙○○
　　　　　　甲○○
共　　　同
選任辯護人　羅子武律師
上列被告因商業會計法等案件，經檢察官提起公訴（92年度偵字
第20292號），本院判決如下：
    主  文
乙○○共同連續商業負責人以明知為不實之事項，而填製會計憑
證，處有期徒刑肆月，如易科罰金，以參佰元折算壹日。又公司
負責人為納稅義務人以不正當方法逃漏稅捐，處有期徒刑肆月，
如易科罰金，以參佰元折算壹日。應執行有期徒刑陸月，如易科
罰金，以參佰元折算壹日。
甲○○共同連續商業負責人，以明知為不實之事項，而填製會計
憑證，處有期徒刑肆月，如易科罰金，以參佰元折算壹日。
    事  實
一、乙○○係設於台北市○○○路○段六十六之十三號一樓納稅
    義務人優良菸酒事業有限公司（下稱優良公司）之負責人，
    甲○○係設於台北市○○路○段十七號一樓永茗實業有限公
    司（下稱永茗公司）之負責人，實際經營該公司登記營業項
    目之菸酒經銷業務，為從事業務之人，亦為商業會計法上之
    商業負責人。緣民國九十一年一月間，乙○○透過任職於鈺
    井實業有限公司（下稱鈺井公司）之友人丙○○獲悉從事國
    際機場免稅商店商品進口之采盟股份有限公司（下稱采盟公
    司）有意出售其所進口之Johnnie　Walker威士忌洋酒，乙○○認有利可圖，然因優良公司規模太小無法接觸貨源，亦
    無法開立信用狀直接向采盟公司購貨，遂委請丙○○居間撮
    合，嗣與永茗公司約定以進銷貨結算後毛利之百分之二十三
    作為代價，由甲○○以永茗公司名義開立信用狀之方式向采
    盟公司購買，再由優良公司直接至采盟公司位於桃園之倉庫
    領貨。其情形為：（一）於九十一年一月、三月及四月間，
    分三次向采盟公司購買前揭酒品共三千四百九十六箱，總銷
    售金額為新台幣（下同）二千二百八十八萬四千八百二十六
    元；（二）同年六月、七月、八月、九月、十月、十一月、
    十二月（二次）、九十二年一月、三月（二次）及四月間，
    分十二次向采盟公司之關係企業創譽股份有限公司（下稱創
    譽公司）購買前揭酒品一萬五千二百三十四箱，總銷售金額
    為八千九百二十萬零五十八元，以上合計一萬八千七百三十
    箱，共計一億一千二百零八萬四千八百八十四元。
二、乙○○明知如附表所示之公司行號係向優良公司購買前述部
    分酒品之下游商家，詎其為逃漏優良公司之營業稅，竟自九
    十一年一月起至九十二年四月止，提供附表所示公司行號之
    地址、發票統一編號、登載品名、金額等事項予甲○○，要
    求其開立直接開立永茗公司之統一發票予如附表所示之公司
    行號。甲○○明知永茗公司與乙○○指名要求開立為統一發
    票買受人之如附表所示之公司行號間，並無直接交易之事實
    ，竟基於幫助優良公司以不正方法逃漏營業稅之概括犯意，
    並與乙○○共同基於填製不實會計憑證及行使業務上登載不
    實文書之概括犯意聯絡，連續於上開期間，由其親自或利用
    不知情之成年會計小姐將如附表所示之公司行號有向永茗公
    司購買酒品此一不實之事項填載於其業務上應製作，性質屬
    會計憑證之統一發票後，將其中一聯交付乙○○轉交前開各
    家公司行號，以跳開發票之方式（共達三百四十九次），幫
    助優良公司逃漏營業稅，跳開發票金額達七千零七十萬九千
    三百十一元；期間甲○○復委請不知情之成年經緯會計事務
    所人員每隔二月，將上開不實之銷售額連續填載於其業務上
    所製作之營業人銷售額與稅額申報書，並持至台北市稅捐稽
    徵處中正分處申報而行使之，足以生損害於稅捐機關對於稅
    捐徵收之正確性及公平性，乙○○則以此不正當之方法為優
    良公司逃漏營業稅共計三百五十三萬五千四百六十五元，實
    質逃漏稅額九十三萬四千三百五十一元。
三、案經法務部調查局台北市調查處報告臺灣臺北地方法院檢察
    署檢察官偵查起訴。
      理    由
一、訊據被告乙○○、甲○○固坦承其分別為優良公司及永茗公
    司之負責人，於九十一年及九十二年間，透過任職於鈺井公
    司之友人丙○○之居間撮合，由永茗公司開立信用狀向采盟
    公司及創譽公司購買上開酒品，被告甲○○並依被告乙○○
    之要求親自或委由公司會計小姐開立永茗公司之統一發票予
    如附表所示之商家，再委請會計事務所人員該銷售額每隔二
    月填載於其業務上所應製作之營業人銷售額與稅額申報書上
    ，並持以向台北市稅捐稽徵處中正分處申報等事實，惟均矢
    口否認有何明知為不實之事項而填製會計憑證及行使業務上
    登載不實之文書與違反稅捐稽徵法之犯行，一致辯稱：優良
    公司係與附表所示商家聯合進貨，以降低成本，並無跳開發
    票之情事云云。然查：
（一）被告乙○○有要求永茗公司跳開發票給如附表所示向優良
      公司購買酒品之下游零售商、餐廳等，而逃漏稅捐之事實
      ，業據被告乙○○於法務部臺北市調查處（下稱市調處）
      調查時自承：伊有要求永茗公司跳開發票給伊下手之零售
      商及餐廳。（提示永茗公司提供之開立予品陳企業有限公
      司等發票明細表）該明細表上所載之品陳企業有限公司等
      各餐廳、酒店及洋行均確為本公司之下游商店，因本公司
      業務僅係我及我太太在經營，平時未詳細記帳，我僅係一
      陣子將應開給品陳公司等下游商店之明細交給郎小姐，請
      其轉交給永茗公司跳開給該等下游商店，故實際銷貨數量
      及金額，我並未完整保留，該明細表既係永茗公司整理出
      來的，即應為實際跳開金額，我願意接受稅捐單位裁罰等
      語，於偵查中亦坦承其有逃漏稅捐及跳開發票之行為（見
      見市調處卷第十六頁、十九頁、偵卷第十一頁及六十二頁
      ），核與被告甲○○於市調處調查時供承：郎小姐向表示
      由我開立信用狀向采盟及創譽購買進口之前述約翰走路牌
      進口威士忌洋酒係銷售給優良公司，而要我開立發票給優
      良公司及優良公司之下手之零售商或餐廳，我因要平衡進
      銷貨間之數量，才同意郎小姐之要求，開立發票給優良公
      司及該公司下手之零售商或餐廳。我實在不知是犯法，否
      則我就直接開給優良公司等語及其於偵查中坦承：我確實
      有幫助乙○○跳開發票等情相符（見市調處卷五十四頁、
      六十一頁背面、偵卷第十一頁及六十二頁），並經證人丙○○於市調處調查時及偵查時證稱：九十一年間台灣代理
      英國約翰走路洋酒之浤豐公司業務部門總經理劉明中表示
      采盟公司有一批約翰走路洋酒要出售到市面，希望我居間
      連繫菸酒銷售商優良公司購買，並商請永茗公司代開信用
      狀，經我連繫乙○○應允購買後，則由我負責連繫，待洋
      酒進口，我即告知乙○○直接至采盟公司位於桃園之倉庫
      領貨，我則自優良公司收取貨款（含永茗公司代開Ｌ／Ｃ
      之手續費及負擔稅賦及風險等費用以及當時劉日中與永茗
      公司約定約定以進銷貨結算後毛利之百分之二十三等）後
      交給永茗公司，事後永茗公司再與我結算佣金，至於銷售
      發票開立方面，乙○○會將其下游買受人名單交給我，再
      由永茗公司依名單開立發票，至於優良公司酒品如何再往
      下游銷售，我則不清楚。甲○○提供的客戶明細名單上之
      公司都是乙○○交給我要我向李芬要求跳開發票之公司。
      乙○○將背標改貼後即將該酒品轉賣給其下游之經銷商、
      零售商及餐廳等情屬實（見市調處卷第四十二頁、偵卷第
      十一頁）。
（二）被告甲○○雖於本院審理時辯稱：我不了解跳開發票這名
      詞，是調查局主動提的，可能是被他們誤導，我當時回答
      的意思是附表所示之名單是與優良公司聯合採買云云，被
      告乙○○亦改稱調查局寫的跳開發票，我不太明白，我是
      聯合進貨云云，且證人丙○○於本院審理時亦附和其詞，
      證稱：此次交易我跟乙○○接觸時，因為量很大，他說需
      要找一些人一起買，我只知附表所示之名單是跟優良公司
      一起買云云，惟所謂跳開發票係指是指廠商向其上游供應
      廠商進貨時，未依相關營業稅法之規定取得統一發票，而
      要求上游供應廠商直接將統一發票開給其所指定的企業，
      其字義不僅淺顯明白，亦為一般商業界所慣用之詞語，被
      告二人身為公司之實際負責人，負責公司統一發票之開立
      ，對於何謂跳開發票，自無不知或被誤導之理，而且，倘
      若如附表所示之公司行號係與優良公司聯合進貨，何以證
      人丙○○於市調處及偵查時會明確證稱上述酒品係優良公
      司向永茗公司購買後，再轉賣給其下游之商家，附表所示
      之名單係優良公司之下游買受人等語，被告二人於市調處
      調查時及檢察官偵查時亦均表示附表所示之公司行號係優
      良公司之下游商家，而未提及有聯合進貨之情事。再者，
      經本院向台北市酒類商業同業會會函詢酒商在經營策略或
      營運方式上是否有採取聯合進貨之方式買進所需之酒，該
      會函覆：跨國型單一酒商進口獨立之酒有之、國內型進口
      酒商同業，為提昇產業競爭力，數十家業者集中一家，統
      計需數量之後，統一進口進貨，亦較符合船運貨櫃空間之
      經濟使用效益。酒商大多以現金交易，為平衡國際市場競
      爭，維護本土產業生存空間，避免國際集團寡佔，國內經
      濟泡沬化，即與貴院所稱「聯合進貨」之旨意相同，有該
      公會九十四年六月六日北市酒助字（九四）第九四０六０
      六─一號函附卷可稽，足見聯合進貨乃係酒類進口商為應
      因國際貿易之競爭，所採取之實務行為，而本件優良公司
      向永茗公司購買酒品，僅係國內交易，不涉及國際貿易，
      依上開函之說明，自無採聯合進貨之必要。另衡以優良公
      司係菸酒之中盤商，此為被告乙○○所自承（見調卷第七
      頁），平日係藉由轉售菸酒與其下游之零售商以賺取利潤
      ，則其竟會與如附表所示數量眾多之餐廳、酒店等下游零
      售商聯合進貨，亦與常情有違，是被告嗣後翻異前詞，改
      稱如附表所示之商家係與優良公司聯合進貨，自難以遽信
      ，證人丙○○於本院審理所為之證詞，顯係迴護之詞，不
      足採信，本件如附表所示之商家乃係優良公司之買受人，
      與永茗公司無交易關係，優良公司未依規定開立發票予如
      附表所示之公司行號，而以要求永茗公司直接跳開發票予
      如附表所示之公司行號之方式逃漏營業稅之事實，應堪認
      定，被告聲請傳喚如附表所示之商家，核無傳喚之必要，
      附此敘明。又永茗公司代優良公司開立信用狀代購案關洋
      酒之交易條件為進銷結算毛利百分之二十三，故永茗公司
      應以同額進銷開立發票予優良公司。惟永茗公司卻依優良
      公司負責人乙○○之指示，將銷售額七千零七十萬九千三
      百十一元，稅額三百五十三萬五千四百六十五元，直接跳
      開予優良公司之下游廠商，故優良公司涉嫌漏報銷售額為
      七千零七十萬九千三百十一元，逃漏營業稅額三百五十三
      萬五千四百六十五元，實質逃漏稅額九十三萬四千三百五
      十一元等情，有財政部台北市國稅局審查三科查緝案件稽
      查報告在卷足憑（見偵卷第一四四至一二七頁），此外，
      復有公司基本資料查詢、采盟公司與創譽公司九十一年一
      月至九十二年四月出售johnnie walker威士忌洋酒予永茗
      公司之銷貨明細表及永茗公司營業人銷售額與稅額申請書
      等為證（見市調處卷第六十四、六十五、六十八至七十頁
      及偵卷第八十至九十頁），被告所辯，無非係卸責之詞，
      均不足採信，本案事證明確，被告犯行堪以認定，應依法
      論科。
二、按統一發票乃得為證明事項之經過而為造具記帳所根據之憑
    證，係原始憑證，屬商業會計法第十五條第一款所定之會計
    憑證。被告甲○○為永茗公司之負責人，於任負責人期間，
    為公司法第八條第二項所規定之公司負責人，亦為商業會計
    法第四條所定之商業負責人，明知永茗公司與優良公司如附
    表所示之下游商家，並無交易事實，仍開立內容不實之統一
    發票交由被告乙○○轉交予附表所示之商家，幫助優良公司
    逃漏營業稅，核其此部分所為，係犯商業會計法第七十一條
    第一款填製不實會計憑證罪（商業會計法第七十一條第一款
    以明知不實之事項，而填製會計憑證或記入帳冊之罪，本質
    上即包含業務上登載不實之文書，不再論以刑法第二百十六
    條、第二百十五條行使業務上登載不實文書罪）及稅捐稽徵
    法第四十三條之幫助逃漏稅捐罪。又其每隔二月將附表所示
    不實之銷售額填載於永茗公司營業人銷售額與稅額申報書向
    稅捐處申報部分，係犯刑法第二百十六條、第二百十五條行
    使業務上登載不實文書罪。被告乙○○係納稅義務人優良公
    司之負責人，其要求被告甲○○開立永茗公司之統一發票予
    如附表所示與其交易之下游商家，以此不正當方法逃漏營業
    稅，係犯稅捐稽徵法第四十一條、第四十七條第一款之商業
    負責人為納稅義務人以其他不正當方法逃漏稅捐罪。被告甲○○與乙○○就上開犯商業會計法第七十一條第一款之商業
    負責人以明知為不實之事項而填製會計憑證及刑法第二百十
    六條、第二百十五條之行使業務上登載不實文書及犯行，彼
    此間具有犯意聯絡及行為分擔，均為共同正犯；被告乙○○
    雖非永茗公司之商業負責人及從事業務之人，惟依刑法第三
    十一條第一項規定，其與有身分之被告甲○○共同實施上開
    行使業務上登載不實之文書及商業會計法之犯罪，仍以共犯
    論。被告二人所犯業務上登載不實之低度行為，應為行使之
    高度行為所吸收，逕論以行使之罪。又被告二人共同利用不
    知情之會計人員填製會計憑證及台北市營業人售額與稅額申
    報書並持以申報行使，為間接正犯。被告二人先後多次填製
    不實會計憑證及行使業務上登載不實文書之犯行，及被告甲○○多次幫助逃漏稅捐之犯行，均時間密接，手法相同，分
    別觸犯構成要件相同之罪名，顯係各基於概括犯意為之，均
    應依連續犯之規定各論以一罪，並依法分別加重其刑。被告
    乙○○所犯填製不實會計憑證罪、行使業務上登載不實文書
    罪，有方法結果之牽連關係，應從一重之填製不實會計憑證
    罪處斷。又刑法第五十五條所規定之牽連犯，必須同一人犯
    一罪而其方法或結果行為另犯他罪名，始克相當；亦即必須
    同一犯罪主體之二個以上犯罪行為間，具有目的與方法、或
    目的與結果之關係，始得從一重處斷。公司負責人為納稅義
    務人之公司以不正當方法逃漏稅捐，既非稅捐稽徵法第四十
    一條之犯罪或受罰主體，僅依同法第四十七條第一款之規定
    ，代替公司受徒刑之處罰，自與其本身為犯罪主體所犯其他
    罪名間，不具牽連犯關係。是被告乙○○所犯上開以明知不
    實事項而填製會計憑證罪與公司負責人為納稅義務人以不正
    當方法逃漏稅捐罪之間，犯意各別、行為互異，應予分論併
    罰。被告甲○○所犯填製不實會計憑證罪、行使業務上登載
    不實文書罪、幫助逃漏稅捐罪間，有方法結果之牽連關係，
    應從一重之填製不實會計憑證罪處斷。至於起訴法條雖未論
    及被告甲○○涉犯稅捐稽徵法第四十三條之幫助逃漏稅捐罪
    ，惟起訴事實業已敘及，本院自得併予審理。爰分別審酌被
    告之素行、犯罪動機、目的、手段、其均因一時失慮致觸犯
    本件犯行，所為影響稅捐稽徵之正確性，被告犯後僅坦承部
    分事實之態度等一切情狀，各量處如主文所示之刑，並就被
    告乙○○之部分定其應執行刑，及均諭知易科罰金之折算標
    準。
據上論斷，應依刑事訴訟法第二百九十九條第一項前段，商業會
計法第七十一條第一款，稅捐稽徵法第四十一條、第四十七條第
一款、第四十三條，刑法第十一條前段、第二十八條、第五十六
條、第二百十六條、第二百十五條、第三十一條第一項、第五十
五條、第五十一條第五款、第四十一條第一項前段，罰金罰鍰提
高標準條例第一條前段、第二條，判決如主文。
本案經檢察官李傳侯到庭執行職務
中　　華　　民　　國　　94　　年　　9 　　月　　20　　日
　　　　　　　　　刑事第五庭  審判長法　官　黃程暉
                                    法  官  高偉文
                                    法  官  李宜娟
以上正本證明與原本無異。
如不服本判決，應於判決送達後10日內，向本院提出上訴狀。
    　　　　　　　　　　　　　　　　書記官　游秀珠
中　　華　　民　　國　　94　　年　　9 　　月　　26　　日
附錄本案論罪科刑法條：
刑法第215條
從事業務之人，明知為不實之事項，而登載於其業務上作成之文
書，足以生損害於公眾或他人者，處三年以下有期徒刑、拘役或
五百元以下罰金。
刑法第216條
行使第二百十條至第二百十五條之文書者，依偽造、變造文書或
登載不實事項或使登載不實事項之規定處斷。
商業會計法第71條
商業負責人、主辦及經辦會計人員或依法受託代他人處理會計事
務之人員有左列情事之一者，處五年以下有期徒刑、拘役或科或
併科新臺幣十五萬元以下罰金：
一、以明知為不實之事項，而填製會計憑證或記入帳冊者。
二、故意使應保存之會計憑證、帳簿報表滅失毀損者。
三、意圖不法之利益而偽造、變造會計憑證、帳簿報表內容或撕
    毀其頁數者。
四、故意遺漏會計事項不為記錄，致使財務報表發生不實之結果
    者。
五、其他利用不正當方法，致使會計事項或財務報表發生不實之
    結果者。
稅捐稽徵法第41條
納稅義務人以詐術或其他不正當方法逃漏稅捐者，處五年以下有
期徒刑、拘役或科或併科新臺幣六萬元以下罰金。
稅捐稽徵法第47條
本法關於納稅義務人、扣繳義務人及代徵人應處徒刑之規定，於
左列之人適用之：
一  公司法規定之公司負責人。
二  民法或其他法律規定對外代表法人之董事或理事。
三  商業登記法規定之商業負責人。
四  其他非法人團體之代表人或管理人。
稅捐稽徵法第43條
教唆或幫助犯第四十一條或第四十二條之罪者，處三年以下有期
徒刑、拘役或科新臺幣六萬元以下罰金。
稅務人員、執行業務之律師、會計師或其他合法代理人犯前項之
罪者，加重其刑至二分之一。
稅務稽徵人員違反第三十三條規定者，除觸犯刑法者移送法辦外
，處一萬元以上五萬元以下罰鍰。
